ACORDAO-COMPLETO-2377417

ACÓRDÃO 2525/2019 ATA 40/2019 - PLENÁRIO

VISTOS, relatados e discutidos estes autos de representação, com pedido de cautelar suspensiva, formulada pela Brasil84 Publicidade e Propaganda Ltda. - ME sobre os indícios de irregularidade na Concorrência nº 1/2019 conduzida pelo Conselho Federal de Odontologia sob o valor total de R$ 5.249.194,88 para a contratação de empresa especializada em prol da prestação de serviços de publicidade e propaganda;
	ACORDAM os Ministros do Tribunal de Contas da União, reunidos em Sessão do Plenário, ante as razões expostas pelo Relator, em:
9.1. conhecer da presente representação, por atender aos requisitos legais e regimentais de admissibilidade;
9.2. referendar a cautelar suspensiva concedida pelo Despacho acostado à Peça 25 e reiterada pelo Despacho acostado à Peça 32, com todas as demais decisões ali proferidas, nos termos do art. 276 do RITCU; 
9.3. indeferir o pedido formulado pela Brasil84 Publicidade e Propaganda Ltda. - ME para o ingresso como interessada nos autos, por não atender ao art. 146 do RITCU; 
9.4. determinar, adicionalmente, que, na sua resposta à oitiva, a administração do Conselho Federal de Odontologia apresente a devida justificativa sobre a subsistência, ou não, da subjacente regularidade e da devida economicidade na referida na Concorrência nº 1/2019 sob o vultoso montante de R$ 5.249.194,88 para a consequente contratação de empresa especializada em prol da prestação de serviços de publicidade e propaganda, devendo apresentar, entre outros elementos de prova, o respectivo memorial de cálculo para a evidenciação do correspondente valor total e unitário em cotejo com os eventuais parâmetros de mercado e com os demais valores praticados em situações assemelhadas; e
9.5. determinar que, com a devida urgência, a unidade técnica dê prosseguimento ao presente feito, devendo atentar para a necessidade de promover o saneamento dos autos, com a realização das oitivas, audiências e diligências cabíveis, com o intuito de, entre os demais elementos de convicção, aferir a subsistência, ou não, da subjacente regularidade e da devida economicidade na aludida na Concorrência nº 1/2019 sob o vultoso valor total de R$ 5.249.194,88 para a subsequente contratação de empresa especializada em prol da prestação de serviços de publicidade e propaganda, cotejando o correspondente valor total e unitário com os eventuais parâmetros de mercado e com os demais valores praticados em situações assemelhadas.

Referendo de medida cautelar concedida em processo de representação sobre possíveis irregularidades em concorrência para a contratação de empresa especializada para a prestação de serviços de publicidade e propaganda.

Conselho Federal de Odontologia - CFO.

3. Representante: Brasil84 Publicidade e Propaganda Ltda. - ME.

13.1. Ministros presentes: José Mucio Monteiro (Presidente), Benjamin Zymler e Ana Arraes.
13.2. Ministros-Substitutos convocados: Augusto Sherman Cavalcanti, Marcos Bemquerer Costa, André Luís de Carvalho (Relator) e Weder de Oliveira.

ACORDAO-COMPLETO-2426869

Acórdão 739/2021 - Plenário

ANDRÉ DE CARVALHO

Trata-se de representação, com pedido de cautelar suspensiva, formulada pela Brasil84 Publicidade e Propaganda Ltda. - ME sobre os indícios de irregularidade na Concorrência nº 1/2019 conduzida pelo Conselho Federal de Odontologia sob o valor total de R$ 5.249.194,88 para a contratação de empresa especializada em prol da prestação de serviços de publicidade e propaganda.
2.	Após a análise inicial do feito, o auditor federal lançou o seu parecer à Peça 22, com a anuência dos dirigentes da unidade técnica (Peças 23 e 24) , tendo sido concedida a referida cautelar suspensiva por meio do Despacho acostado à Peça 25 nos seguintes termos:
	"Trata-se de representação, com pedido de cautelar suspensiva, formulada por Brasil84 Publicidade e Propaganda Ltda. - ME sobre possíveis irregularidades na Concorrência nº 1/2019 conduzida pelo Conselho Federal de Odontologia sob o valor total de R$ 5.249.194,88 para a contratação de empresa especializada para a prestação de serviços de publicidade e propaganda (Peça 17, fl. 1) . 
	2. Em suma, o ora representante anunciou os seguintes indícios de irregularidade: 
	 (a)  ele e outros dois licitantes (SGNA Publicidade e Propaganda Eireli e Propaganda Desigual Ltda. - ME) teriam sido indevidamente desclassificados sob a justificativa de que suas propostas seriam inexequíveis por terem ofertado descontos entre 98% e 100% sobre o item referente à remuneração pelos custos dos serviços internos, que consistem naqueles executados pelo pessoal e/ou com os recursos da própria agência, tal como criação e planejamento, uma vez que: i) a redução substancial ou mesmo integral do custo dos serviços internos consiste em prática comercial comum no setor de publicidade ; ii) o item 11.2 do edital (Peça 17, fls. 24/25) não estabeleceu limite máximo de desconto a ser ofertado sobre os custos internos das agências; e iii) o item 3.11.2, "b", das Normas-Padrão da Atividade Publicitária (peça 15, p. 11) , emitidas pelo Conselho Executivo das Normas-Padrão (CENP) , expressamente prevê que, em contratos com o setor público, os custos dos serviços internos podem ser integralmente eliminados, excluídos ou suprimidos (Peça 1, fls. 2/3 e 6/8) ; 
	 (b)  a decisão pela desclassificação teria ocorrido sem o amparo em critério objetivo ou fundamentação, e sem a demonstração de inexequibilidade das propostas de preços apresentadas, tendo em vista que: i) o Anexo I do edital (itens 5 e 6, Peça 17, fls. 56/58) previu outras quatro fontes de receitas remuneratórias, as quais são mais rentáveis, razão pela qual a exequibilidade da proposta de preços deveria ter sido analisada sob a perspectiva global, levando em conta o conjunto das fontes de remuneração da contratada ii) não apresentou qualquer justificativa técnica para a desclassificação das empresas que ofertaram taxas de desconto entre 98% e 100%, e para a não desclassificação das empresas que ofereceram descontos similares, na ordem de 95%; (iii) não foram publicados no edital critérios objetivos de aferição de exequibilidade; e iv) não se facultou aos licitantes demonstrar a viabilidade de suas propostas (Peça 1, fls. 6, 9/11) ; e 
	 (c)  a sua desclassificação ocasionaria lesão ao erário, pois resultaria na contratação de empresa que apresentou proposta de preços mais elevada (Peça 1, fls. 3/4) . 
	3. Após a análise inicial do feito, o auditor federal lançou o seu parecer à Peça 22, com a anuência dos dirigentes da unidade técnica (Peças 23 e 24) , nos seguintes termos: 
	' (...) 1. O representante alega, em suma, que (peça 1) : 
	a) ele e outros dois licitantes (SGNA Publicidade e Propaganda Eireli e Propaganda Desigual Ltda. - ME) teriam sido indevidamente desclassificados sob a justificativa de que suas propostas seriam inexequíveis por terem ofertado descontos entre 98% e 100% sobre o item referente à remuneração pelos custos dos serviços internos, que consistem naqueles executados pelo pessoal e/ou com os recursos da própria agência, tal como criação e planejamento, uma vez que: i) a redução substancial ou mesmo integral do custo dos serviços internos consiste em prática comercial comum no setor de publicidade ; ii) o item 11.2 do edital (peça 17, p. 24-25) não estabeleceu limite máximo de desconto a ser ofertado sobre os custos internos das agências; e iii) o item 3.11.2, "b", das Normas-Padrão da Atividade Publicitária (peça 15, p. 11) , emitido pelo Conselho Executivo das Normas-Padrão (CENP) , expressamente prevê que em contratos com o setor público os custos dos serviços internos podem ser integralmente eliminados, excluídos ou suprimidos (peça 1, p. 2-3 e 6-8) ; 
	b) a decisão pela desclassificação teria ocorrido sem amparo em critério objetivo ou fundamentação, e sem demonstração de inexequibilidade nas propostas de preços apresentadas, tendo em vista que: i) o Anexo I do edital (itens 5 e 6, peça 17, p. 56-58) previu outras quatro fontes de receitas remuneratórias, as quais são mais rentáveis, razão pela qual a exequibilidade da proposta de preços deveria ter sido analisada sob a perspectiva global, levando em conta o conjunto das fontes de remuneração da contratada (contrariando o Acórdão 637/2017-TCU-Plenário, Relator: Ministro Aroldo Cedraz) ; ii) não apresentou qualquer justificativa técnica para a desclassificação das empresas que ofertaram taxas de desconto entre 98% e 100%, e para a não desclassificação das empresas que ofereceram descontos similares, na ordem de 95% (em afronta aos Acórdão 284/2008-TCU-Plenário, Relator: Ministro Marcos Vinicios Vilaça, e 559/2009-TCU-1ª Câmara, Relator: Ministro Augusto Nardes) ; iii) não foram publicados no edital critérios objetivos de aferição de exequibilidade (contrariando o item 9.2.2 do Acórdão 2586/2007-TCU-Primeira Câmara, Relator: Ministro Marcos Bemquerer) ; e iv) não se facultou aos licitantes demonstrar a viabilidade de suas propostas (afrontando o Acórdão 1079/2017-TCU-Plenário, Relator: Ministro Marcos Bemquerer) (peça 1, p. 6, 9-11) ; e
	c) sua desclassificação ocasionaria lesão ao erário, pois resultaria na contratação de empresa que apresentou proposta de preços mais elevada (peça 1, p. 3- 4) . 2. Presentes todos os requisitos de admissibilidade constantes no art. 113, § 1º, da Lei 8.666/1993, c/c os arts. 235 e 237, VII, do Regimento Interno/TCU, e no art. 103, § 1º, da Resolução - TCU 259/2014, a representação deve ser conhecida. 
	3. Está configurado o pressuposto do perigo da demora em razão da iminência da contratação, tendo em vista que o certame se encontra nas etapas finais, já tendo sido analisadas as propostas técnicas e de preços, além dos documentos de habilitação, conforme consulta ao portal do CFO (http://transparencia.cfo.org.br/licitacoes/concorrencia/) e à ata da última sessão pública realizada (peças 18 e 20) . 
	4. Está afastado o pressuposto do perigo da demora reverso, por não se tratar de serviço essencial ao funcionamento das atividades da entidade. 
	5. Segundo fundamentado pelo representante, nos contratos de publicidade com o setor público, os custos dos serviços internos podem ser integralmente eliminados, excluídos ou suprimidos, segundo dispõe o item 3.11.2, "b", das Normas-Padrão da Atividade Publicitária, emitido pelo CENP (peça 15, p. 11) . 6. Nesse sentido, aliás, foi o Acórdão 2158/2017-TCU-Plenário (Ministro Relator Bruno Dantas) , quando determinou ao Ministério da Saúde que, entre outros pontos: 
	'9.2.1. condicione a prorrogação dos contratos (...) à exclusão do pagamento referente ao percentual de ressarcimento pelo custo dos serviços internos e dos honorários sobre serviços de terceiros, uma vez que não há motivação para sua manutenção à luz dos itens 3.6, 3.6.1, 3.11.2 e 3.12 das Normas Padrão da Atividade Publicitária;' 
	7. A apresentação de taxas de desconto entre 98% e 100% para o custo dos serviços internos, isoladamente, não seria motivo para se considerar uma proposta de preços inexequível, cabendo a análise da proposta de forma global, em conjunto com as demais fontes de receitas remuneratórias, conforme o entendimento expresso nos Acórdão 637/2017-TCU-Plenário (Ministro Relator Aroldo Cedraz) e 67/2019-TCUPlenário (Ministro Relator Augusto Nardes) . 
	8. Em consulta ao portal do CFO (http://transparencia.cfo.org.br/licitacoes/concorrencia/) , verificou-se, no documento intitulado "Parecer acerca dos recursos administrativos - fase de proposta de preços Concorrência Pública 1/2019", o entendimento do CFO que ensejou a desclassificação das empresas que apresentaram propostas de preços com taxa de desconto entre 98% e 100% para o custo dos serviços internos, em face de recurso apresentado pela empresa Ag Comunicação Ltda. - EPP pleiteando a desclassificação das empresas Brasil84 Publicidade e Propaganda Ltda. - ME, Agência Multiface de Propaganda Ltda, Escala Comunicação e Marketing Ltda, SGNA Publicidade e Propaganda Eireli e Propaganda Desigual Ltda - ME (que já haviam sido classificadas no certame) , por terem apresentado propostas de preços para o custo dos serviços internos com valores irrisórios e/ou zero, nos percentuais de 99%, 95%, 95%, 100% e 98%, respectivamente (peça 19, p. 21-56) . 
	9. Nesse parecer, o CFO concluiu pela inexequibilidade das propostas empresas Brasil84 Publicidade e Propaganda Ltda. - ME, SGNA Publicidade e Propaganda Eireli e Propaganda Desigual Ltda. - ME (que propuseram os percentuais de 99%, 100% e 98%, respectivamente, para o custo dos serviços internos) , com fundamento no elevado percentual da taxa de desconto para os custos internos, sem avaliar, de forma global, a suposta inexequibilidade da proposta de preços dessas empresas (peça 19, p. 46-56) . 
	10. Além disso, o citado parecer concluiu pela desclassificação das três empresas citadas pela não comprovação da exequibilidade de suas propostas em suas contrarrazões, conforme se transcreve abaixo: 
	'Peça 19, p. 46 
	 (...)  apenas podem ser consideradas inexequíveis as propostas de preço que apresentaram descontos de 100%, 99% e 98%. Isso porque as três empresas, em que pese devidamente intimadas para apresentar contrarrazões e comprovar sua condição de execução do objeto do contrato a partir do recebimento de 0%, 1% e 2%, não o fizeram. Cabe frisar, neste aspecto, que o recurso apresentado pela Ag Comunicação foi apenas quanto a inexequibilidade das propostas, sendo dever das Recorridas não apenas contestar de forma genérica, mas comprovar sua capacidade financeira e orçamentária de executar o contrato e arcar com as despesas nele previstas, como por exemplo, instalação de sede em Brasília, o que não restou comprovado. 
	 (...) Peça 19, p. 49 
	Porém, no caso das demais licitantes recorridas, estas não lograram êxito em comprovar a exequibilidade de suas propostas no prazo concedido pela CPL. 
	 (...)  Isto porque, em que pese o Edital não tenha previsto um percentual de desconto máximo, as licitantes recorridas não demonstraram os meios de executar o contrato de forma plena e com qualidade, percebendo percentual de 1%. 0% e 2% sobre os valores dos custos internos, ônus que cabia a elas. 
	 (...)  Peça 19, p. 54 
	 (...)  havendo fundamento jurídico para desclassificar as Licitantes Brasil84 Publicidade e Propaganda Ltda - ME, SGNA Publicidade e Propaganda EIRELI e Propaganda Desigual LTDA - ME, por descumprimento do §3º do art. 44 da Lei 8.666/ 93, uma vez que estas não comprovaram no prazo concedido pela CPL, a exequibilidade de suas propostas, vez que duas delas sequer apresentaram contrarrazões e a Licitante Brasil84, em suas contrarrazões apresentou apenas fundamentos genéricos, não indicando meios e comprovações de como cumprirá as exigências do contrato.' 
	11. Entende-se que o momento da apresentação das contrarrazões por essas três empresas não era, necessariamente, a oportunidade de elas comprovarem a exequibilidade das suas respectivas propostas, mas sim, de contestar a fundamentação apresentada pelo recorrente - Ag Comunicação Ltda. - EPP ao pleitear a desclassificação das empresas que haviam apresentado propostas de preços para o custo dos serviços internos com percentuais de 95% a 100%, uma vez que, conforme já exposto nos itens 5 a 7 desta instrução, não é válido o entendimento do recorrente de que as propostas deveriam ter sido desclassificadas por terem sido consideradas inexequíveis pelo fato de apresentarem altos percentuais de taxa de desconto para o custo dos serviços internos, sem análise das receitas remuneratórias de forma global. 
	12. Dessa forma, considera-se ter havido afronta ao Acórdão 1079/2017-TCU-Plenário (Ministro Relator Marcos Bemquerer) e 1.984/2019-TCU-Plenário (Ministro Relator Augusto Sherman) , por não ter sido facultado aos três licitantes, previamente às suas respectivas desclassificações, que demonstrassem a viabilidade de suas propostas. 
	13. No mesmo parecer, o CFO também justificou a inexequibilidade das propostas que apresentaram altos percentuais de taxa de desconto para o custo dos serviçosinternos com base na incerteza da receita que seria obtida mediante a veiculação das campanhas em veículos de comunicação, uma vez que a entidade não estaria obrigada a contratar fornecedores externos (como TV, rádio, jornal, entre outros) , podendo optar pela utilização de seus canais de comunicação próprios e sem custo para a realização de campanhas ou divulgação (peça 19, p. 49) . 
	14. Considera-se que esse entendimento contraria o objeto definido no edital, uma vez que esse inclui a contratação de mídia junto aos veículos de comunicação e demais meios de divulgação, conforme se transcreve abaixo (peça 17, p. 4) : 
	'1.5. A agência atuará por ordem e conta do CFO, nos termos do art. 3º da Lei Federal 4.680/65 e art. 14 da Lei Federal 12.232/2010, na contratação de fornecedores de bens e serviços especializados, para a execução das atividades complementares de que trata os incisos I, II e III do parágrafo 1º do art. 2º da Lei Federal 12.232/2010, além da contratação de mídia, junto aos veículos de comunicação e demais meios de divulgação'. 
	15. Diante disso, entende-se não haver justificativas técnicas suficientes para se considerarem inexequíveis as propostas das empresas Brasil84 Publicidade e Propaganda Ltda. - ME, SGNA Publicidade e Propaganda Eireli e Propaganda Desigual Ltda. - ME, contrariando-se o entendimento desta Corte de Contas, exposto nos Acórdão 284/2008-TCU-Plenário e 559/2009- TCU-1ª Câmara. 
	16. Considera-se, ainda, que o edital, de fato, não previu critérios para se considerar uma proposta de preços inexequível, contrariando o item 9.2.2 do Acórdão 2586/2007-TCU-Primeira Câmara e o Acórdão 559/2009-TCU-Primeira Câmara, uma vez que esse documento fez menção à avaliação da exequibilidade das propostas apenas no caso de empresas que não possuem instalações no Distrito Federal, conforme transcrição a seguir (peça 17, p. 33) : 
	'14.8.3. As instalações existentes no Distrito Federal, informadas pela empresa, poderão ser objeto de diligências para confirmação da veracidade das informações prestadas, assim como a avaliação da exequibilidade das propostas das empresas que ainda não possuem instalações no Distrito Federal será avaliada, criteriosamente, observando os parâmetros descritos no subitem acima'. 
	17. Em face do exposto, entende-se estarem configurados os pressupostos da plausibilidade jurídica e do perigo da demora, além de afastado o perigo da demora reverso, motivo pelo qual serão propostos o deferimento do pedido de medida cautelar e a realização de oitiva da entidade. 
	18. Embora a medida cautelar proposta nestes autos cause impacto na entidade em razão da suspensão do certame, não haverá efeitos expressivos por se tratar de serviço não essencial ao funcionamento das atividades da entidade. 
	19. Em virtude do exposto, propõe-se: 
	a) conhecer da representação, satisfeitos os requisitos de admissibilidade constantes no art. 113, § 1º, da Lei 8.666/1993, c/c os arts. 235 e 237, VII, do Regimento Interno deste Tribunal, e no art. 103, § 1º, da Resolução - TCU 259/2014; 
	b) deferir o pedido de concessão de medida cautelar, sem oitiva prévia, com fulcro no art. 276 do Regimento Interno/TCU, tendo em vista a existência dos elementos necessários para sua adoção, a fim de que o Conselho Federal de Odontologia - CFO suspenda o andamento da Concorrência 1/2019 até que o Tribunal delibere sobre o mérito da matéria ora em apreço e, caso algum contrato já tenha sido firmado, abstenhase de praticar qualquer ato com vistas à sua execução até a deliberação definitiva desta Corte; 
	c) realizar a oitiva do Conselho Federal de Odontologia - CFO, com amparo no art. 276, § 3º, c/c art. 250, V, todos do Regimento Interno/TCU, para que, no prazo de quinze dias, se pronuncie em relação aos pressupostos da cautelar deferida, e também quanto aos seguintes pontos relativos à Concorrência 1/2019: 
	c.1) desclassificação das empresas Brasil84 Publicidade e Propaganda Ltda. - ME, SGNA Publicidade e Propaganda Eireli e Propaganda Desigual Ltda. - ME, com fundamento no elevado percentual da taxa de desconto para os custos internos e sem avaliar de forma global a suposta inexequibilidade da proposta de preços dessas empresas, em possível afronta ao item 3.11.2, 'b', das Normas-Padrão da Atividade Publicitária, emitido pelo Conselho Executivo das NormasPadrão (CENP) , e ao entendimento desta Corte de Contas expresso nos Acórdão 2158/2017-TCU-Plenário, 637/2017-TCU-Plenário, 67/2019-TCU-Plenário, 284/2008-TCU-Plenário e 559/2009- TCU-1ª Câmara, e sem conferir oportunidade para que essas empresas demonstrassem a viabilidade de suas propostas, em possível afronta aos Acórdão 1079/2017-TCU-Plenário e 1.984/2019-TCUPlenário; 
	c.2) entendimento do CFO expresso no documento "Parecer acerca dos recursos administrativos - fase de proposta de preços Concorrência Pública 1/2019" de que o Conselho não estaria obrigado a contratar fornecedores externos (como TV, rádio, jornal, entre outros) , pois poderia optar pela utilização de seus canais de comunicação próprios e sem custo para a realização de campanhas ou divulgação, uma vez que esse entendimento contrariaria o objeto definido no item 1.5 do edital, que inclui a contratação de mídia junto aos veículos de comunicação e demais meios de divulgação; 
	c.3) ausência de previsão de critérios objetivos de aferição de exequibilidade no edital, contrariando, em análise preliminar, o item 9.2.2 do Acórdão 2586/2007-TCU-Primeira Câmara e o Acórdão 559/2009-TCU-Primeira Câmara; 
	c.4) demais informações que julgar necessárias; 
	c.5) designação formal de interlocutor que conheça da matéria para dirimir eventuais dúvidas, informando nome, função/cargo, e-mail e telefone de contato. 
	d) alertar o Conselho Federal de Odontologia - CFO quanto à possibilidade de o TCU vir a determinar a anulação dos atos decorrentes do certame ou não prorrogação do contrato, caso haja elementos suficientes para a decisão de mérito, que caracterizem afronta às normas legais e/ou a possibilidade de ocorrência de prejuízos à Administração; 
	e) encaminhar cópia da presente instrução ao Conselho Federal de Odontologia - CFO, de maneira a embasar as respostas à oitiva; e 
	f) comunicar ao representante a decisão que vier a ser prolatada'. 
	4. Bem se sabe que, nos termos do art. 276 do RITCU, em caso de urgência, de fundado receio de grave lesão ao erário e ao interesse público ou de risco de ineficácia da decisão de mérito, o Ministro-Relator pode, de ofício ou por provocação, conceder a cautelar para a suspensão do procedimento impugnado até que o Tribunal aprecie o mérito do feito, diante da fumaça do bom direito e do perigo na demora. 
	5. A Selog teria assinalado a iminência da contratação, tendo em vista que o certame se encontraria nas etapas finais, e, assim, restaria evidenciado o perigo na demora, além de afastado o perigo na demora reverso, por não se tratar de serviço essencial ao funcionamento das atividades da entidade.
	6. Demais disso, a fumaça do bom direito se levantou, em suma, diante dos indícios de irregularidade suscitados pela representante, que foram endossados no parecer da unidade técnica transcrito no item 3 deste Despacho. 
	7. Incorporo, então, o parecer da unidade técnica a estas razões de decidir, determinando a imediata suspensão cautelar do aludido certame, diante da presença da fumaça do bom direito e do perigo na demora. 
	8. Conheço, portanto, da presente representação, nos termos do art. 237, VII, do RITCU, e, por conseguinte, decido: 
	8.1. determinar, nos termos do art. 276, caput, do RITCU, que, cautelarmente, o Conselho Federal de Odontologia suspensa o prosseguimento da Concorrência nº 1/2019, aí incluídos todos os atos subsequentes para a eventual execução contratual; 
	8.2. determinar que, nos termos do art. 276, § 3º, do RITCU, a unidade técnica adote as seguintes medidas: 
	8.3. promova a oitiva do Conselho Federal de Odontologia, além da empresa porventura sagrada vencedora no certame, para, no prazo de até 15 (quinze) dias, manifestarem-se sobre todas as falhas noticiadas na presente representação e, especialmente, sobre os seguintes indícios de irregularidade: 
	8.3.1. desclassificação das empresas Brasil84 Publicidade e Propaganda Ltda. - ME, SGNA Publicidade e Propaganda Eireli e Propaganda Desigual Ltda. - ME, com fundamento no elevado percentual da taxa de desconto para os custos internos e sem avaliar de forma global a suposta inexequibilidade da proposta de preços dessas empresas, em possível afronta ao item 3.11.2, 'b', das Normas-Padrão da Atividade Publicitária, emitidas pelo Conselho Executivo das Normas-Padrão (CENP) , e ao entendimento do TCU expresso nos Acórdãos 2.158/2017, 637/2017 e 67/2019 e 284/2008, do Plenário, e Acórdão 559/2009-TCU-Primeira Câmara, e sem conferir oportunidade para que essas empresas demonstrassem a viabilidade de suas propostas, em possível afronta aos Acórdão 1.079/2017 e 1.984/2019, do Plenário; 
	8.3.2. entendimento do Conselho Federal de Odontologia expresso no documento "Parecer acerca dos recursos administrativos - fase de proposta de preços Concorrência Pública 1/2019" no sentido de que o referido Conselho não estaria obrigado a contratar fornecedores externos (como TV, rádio, jornal, entre outros) , pois poderia optar pela utilização de seus canais de comunicação próprios e sem custo para a realização de campanhas ou divulgação, uma vez que esse entendimento estaria em desacordo com o objeto definido no item 1.5 do edital, que inclui a contratação de mídia junto aos veículos de comunicação e demais meios de divulgação; 
	8.3.3. ausência de previsão de critérios objetivos de aferição de exequibilidade no edital, contrariando, em análise preliminar, os Acórdãos 2.586/2007 e 559/2009, da 1ª Câmara do TCU; 
	8.4. envie a cópia da peça inicial da representação e do parecer acostado à Peça 22, além da cópia do presente Despacho, ao Conselho Federal de Odontologia, além da empresa porventura sagrada vencedora no certame, para facilitar às subsequentes manifestações nos autos; 
	8.5. alerte os correspondentes gestores no sentido de que o prosseguimento dos atos ora questionados, antes da manifestação conclusiva pelo TCU, pode resultar na responsabilização dos gestores pela aplicação da multa legal ou pela eventual imputação do eventual débito, caso, no mérito, o TCU venha a concluir pela subsistência de irregularidades na condução do aludido certame, além de o Tribunal vir a determinar a eventual anulação do certame com o subsequente contrato; e 
	8.6. promova a instrução cautelar ou até mesmo de mérito do presente feito, após prestadas as aludidas informações ou vencido o prazo fixado para a oitiva, conduzindo o subsequente envio dos autos ao meu Gabinete com a proposta, se possível, até mesmo de mérito do feito".
3.	Contudo, em 27/9/2019 (Peça 26) , o Conselho Federal de Odontologia passou a informar ao TCU que o presente certame estaria sub judice, no bojo do Processo nº 1026905-78.2019.4.01.3400, por força do mandado de segurança impetrado pela Brasil84 Publicidade e Propaganda Ltda. - ME junto à 3ª Vara Federal Cível da SJDF.
4.	Por sua vez, a Brasil84 Publicidade e Propaganda Ltda. - ME requereu o ingresso nos autos como interessada (Peça 29) , tendo a unidade técnica proposto, no entanto, o indeferimento desse pleito a partir do parecer acostado à Peça 30 nos seguintes termos:
	" (...) Mediante expediente protocolizado junto ao Tribunal em 30/9/2019 (peça 29) , a empresa Brasil84 Publicidade e Propaganda Ltda. por intermédio de seus procuradores, requer o ingresso nos autos em epígrafe na qualidade de interessada. Alega que é participante no certame objeto da representação em referência, motivo pelo qual possui inequívoco interesse jurídico na resolução da demanda e apuração dos fatos narrados. 
	2. Preliminarmente à análise do pedido, informe-se que, no âmbito do TCU, o pedido de ingresso nos autos como interessado é regulado pelo art. 146 do Regimento Interno (RI/TCU) , que dispõe: 
	'Art. 146. A habilitação de interessado em processo será efetivada mediante o deferimento, pelo relator, de pedido de ingresso formulado por escrito e devidamente fundamentado. 
	§ 1º O interessado deverá demonstrar em seu pedido, de forma clara e objetiva, razão legítima para intervir no processo.  (...) '
	3. Além disso, deve o requerente, nos termos do art. 2º, §2º, da Resolução TCU 36/1995, para ter a condição de interessado reconhecida pelo Relator ou pelo Tribunal, demonstrar a possibilidade de ter direito subjetivo próprio prejudicado pela decisão a ser exarada pelo Tribunal. 4. Ainda que, no passado, com base no art. 2º, §3º, da Resolução TCU 36/1995, esta Corte de Cortas possuía o entendimento de que os denunciantes eram considerados interessados no processo, registre-se que este entendimento resta ultrapassado e atualmente a jurisprudência é remansosa no sentido contrário. 
	5. Ademais, para o Tribunal, a mera participação na licitação não gera direito subjetivo a ser defendido perante o TCU e, portanto, não confere à licitante, mesmo como autora da representação, a condição de parte no processo que apura eventuais irregularidades no certame, especialmente no caso em que não houve contratação nem mesmo adjudicação em favor da licitante (Acórdão 515/2018-TCU-Plenário, rel. Min. Augusto Nardes) . 
	6. Uma vez protocolizada a representação, cabe ao TCU assumir a ação fiscalizatória, cuja movimentação processual prescinde de qualquer atuação do representante, e cujo objetivo é verificar a ocorrência de irregularidades na aplicação de recursos públicos. 
	7. A representação não tem por finalidade assegurar interesses do particular, motivo pelo qual não há previsão normativa para que o representante compareça aos autos para defender seus pontos de vista. 
	8. De acordo com a jurisprudência do TCU, o deferimento do pedido de ingresso nos autos da representante, na qualidade de interessada, somente deve ocorrer de forma excepcional quando comprovada sua razão legítima para intervir no processo, bem como evidenciada a possibilidade de lesão a direito subjetivo próprio em decorrência da deliberação a ser adotada, o que não se dá tão somente pela participação do representante como licitante em certame sobre o qual se alegam indícios de irregularidade. Nessa linha os Acórdão 1881/2014-TCU-Plenário, rel. Min. Ana Arraes; 1642/2016-TCU-Plenário, rel. Min. Walton Alencar e 1251/2017-TCU-Plenário, relator Min. Vital do Rêgo. 
	9. À guisa do exposto, considerando que a requerente não demonstrou, de forma clara e objetiva como requer o art. 146 do RI/TCU c/c art. 2º, §2º, da Resolução TCU 36/1995, razão legítima para intervir no processo e a possibilidade de ter direito subjetivo próprio prejudicado por decisão do Tribunal, propõe-se à consideração do e. Relator, Ministro-Substituto André Luís de Carvalho, o indeferimento do pedido de ingresso nos autos como interessada formulado pela empresa Brasil84 Publicidade e Propaganda Ltda."
5.	Expedi, enfim, o Despacho à Peça 32 e nele assinalei que teria determinado que o feito fosse pautado para a apreciação na Sessão Plenária do TCU de 2/10/2019, mas, ao ser acometido de inesperada enfermidade, tive de pegar férias e, assim, fiquei impossibilitado de conduzir a referida apreciação do processo na Sessão Plenária do TCU de 2/10/2019 e na Sessão Plenária do TCU de 9/10/2019; tendo, por conseguinte, reiterado a prolação do referido Despacho acostado à Peça 25, em consonância com o art. 276 do RITCU, no sentido de reforçar a correspondente cautelar suspensiva sobre a Concorrência nº 1/2019 e de determinar que, com a devida urgência, a unidade técnica desse ciência da presente decisão ao Conselho Federal de Odontologia, reenviando o processo ao meu Gabinete para a subsequente apreciação do feito na presente Sessão do Plenário do TCU.	
É o Relatório.

8.1. João Batista de Oliveira Filho (OAB/MG nº 20.180), entre outros, representando a Brasil84 Publicidade e Propaganda Ltda. - ME; 
8.2. Markceller de Carvalho Bressan (OAB/DF nº 32.305), representando o Conselho Federal de Odontologia.

Não atuou.

REPRESENTAÇÃO. CONCORRÊNCIA. INDÍCIOS DE IRREGULARIDADE. DEFERIMENTO DE CAUTELAR SUSPENSIVA. PRESENÇA DOS PRESSUPOSTOS PARA A CONCESSÃO DA REFERIDA CAUTELAR. CONHECIMENTO. REFERENDO À SUSPENSÃO JÁ DEFERIDA PELO MINISTRO-RELATOR. INDEFERIMENTO DO PEDIDO DE INGRESSO DA REPRESENTANTE NOS AUTOS COMO INTERESSADA.

REPRESENTAÇÃO (REPR)

Secretaria de Controle Externo de Aquisições Logísticas (Selog).

Trata-se de representação, com pedido de cautelar suspensiva, formulada pela Brasil84 Publicidade e Propaganda Ltda. - ME sobre os indícios de irregularidade na Concorrência nº 1/2019 conduzida pelo Conselho Federal de Odontologia sob o valor total de R$ 5.249.194,88 para a contratação de empresa especializada em prol da prestação de serviços de publicidade e propaganda (Peça 17, fl. 1) .
2.	O TCU deve conhecer, preliminarmente, da presente representação, por atender aos requisitos legais e regimentais de admissibilidade.
3.	Bem se vê que a fumaça do bom direito se levantou, em suma, diante dos seguintes indícios de irregularidade: (i) desclassificação de algumas empresas (Brasil84 Publicidade e Propaganda Ltda. - ME, SGNA Publicidade e Propaganda Eireli e Propaganda Desigual Ltda. - ME) em face do elevado percentual da taxa de desconto para os custos internos, mas sem avaliar a suposta inexequibilidade da proposta de preços dessas empresas e sem dar a oportunidade para essas empresas demonstrarem a viabilidade das suas propostas; (ii) entendimento do Conselho Federal de Odontologia no sentido de não estar obrigado a contratar os fornecedores externos (a exemplo de TV, rádio e jornal, entre outros) , pois poderia optar pela utilização dos seus canais de comunicação próprios e sem custo para a realização de campanhas ou divulgação, estando esse entendimento em desacordo, todavia, com o objeto definido no item 1.5 do edital, ao incluir a contratação de mídia junto aos veículos de comunicação e aos demais meios de divulgação; e (iii) ausência da previsão de critérios objetivos para a aferição de exequibilidade no edital.
4.	O perigo na demora, por seu turno, teria ficado evidenciado em face da iminência da subsequente contratação, pois o certame já estaria nas etapas finais, tendo restado afastado o perigo na demora reverso, por não se tratar de serviço essencial ao funcionamento das atividades da entidade.
5.	Deve ser referendada, então, a aludida cautelar suspensiva, diante da subsistência dos pressupostos para a concessão dessa medida de urgência, nos termos do art. 276 do RITCU.
6.	O TCU deve indeferir, contudo, o aludido pedido de ingresso da Brasil84 Publicidade e Propaganda Ltda. - ME como parte interessada nos autos, por não atender ao art. 146 do RITCU, pois, em sintonia com a jurisprudência do TCU, o ingresso da empresa-representante nos autos, como parte interessada, somente deve ser excepcionalmente admitido, quando efetivamente comprovada a sua razão legítima para intervir no processo, em respeito, entre outros, aos princípios do impulso oficial e da supremacia do interesse público (v.g. Acórdãos 1881/2014, 1.642/2016 e 1.251/2017, do Plenário) .
7.	Deve ser determinado, enfim, que a unidade técnica atente para a necessidade de aferir a subsistência, ou não, da subjacente regularidade e da devida economicidade na aludida na Concorrência nº 1/2019 sob o vultoso valor total de R$ 5.249.194,88 para a subsequente contratação de empresa especializada em prol da prestação de serviços de publicidade e propaganda.
8.	O Plenário do TCU deve conhecer, portanto, da presente representação e referendar a referida cautelar suspensiva, nos termos do art. 276, § 1º, do RITCU, dando prosseguimento ao feito, sem prejuízo de determinar que a unidade técnica atente para a necessidade de aferir a subsistência, ou não, da subjacente regularidade e da devida economicidade no aludido certame.
Ante o exposto, voto pela prolação do Acórdão ora submetido a este Colegiado.
TCU, Sala das Sessões Ministro Luciano Brandão Alves de Souza, em 16 de outubro de 2019.
Ministro-Substituto ANDRÉ LUÍS DE CARVALHO 
Relator